【裁判字號】    98,交聲,298
【裁判日期】    981216
【裁判案由】    聲明異議
【裁判全文】
臺灣屏東地方法院交通事件裁定         98年度交聲字第298號
原處分機關  交通部公路總局高雄區監理所屏東監理站
異  議  人  甲○○
上列受處分人因違反道路交通管理處罰條例案件，對於原處分機
關於附表各編號所示之時間所為如附表各該編號所示之處分，聲
明異議，本院裁定如下：
    主  文
如附表所示各該編號之處分均撤銷。
甲○○均不罰。
    理  由
一、原處分機關以異議人駕駛車牌號碼為507-CS號營業一般小客
    車，於附表所示之通過時間、地點通過電子收費車道未繳費
    ，經遠通電收股份有限公司通知補繳，仍未於期限內補繳，
    而有「汽車行駛於應繳費之公路不依規定繳費」之違規行為
    ，乃由如附表各該編號所示之舉發機關逕行舉發，經查核無
    訛，乃依道路交通管理處罰條例第27條第1 項及違反道路交
    通管理事件統一裁罰基準及處理細則之規定，均分別裁罰新
    臺幣（下同）3,000元等語。
二、異議意旨略以：本人所駕駛車牌號碼為507-CS號營業一般小
    客車其上有安裝電子收費裝置，然本人不知該機械故障未成
    功扣款，直至98年2 月16日送修時始知有7 筆通行費扣款失
    敗，然異議人並未收到任何扣款失敗之書面通知，為此聲明
    不服。
三、按汽車行駛於應繳費之公路、橋樑、隧道或輪渡，不依規定
    繳費者，處汽車所有人或駕駛人3,000 元以上6,000 元以下
    罰鍰，並追繳欠費，道路交通管理處罰條例第27條第1 項定
    有明文。
四、次按道路交通管理處罰條例第27條第1 項著眼在於我國以往
    使用公路、橋樑、隧道或渡輪之收費均採人工收費方式，故
    駕駛人行駛於上開地點不依規定繳費，乃明知未繳費而強行
    通過收費處所之行為，難諉為疏忽所致；但邇來電子收費設
    備之採用，部分取代傳統人工收費方式，駕駛人於行駛前雖
    有注意票證餘額是否足敷繳費之義務，惟其駕駛過程中難以
    時刻觀察該票證餘額，且通過收費處所發覺餘額不足時，亦
    難有立即停止駕駛並補足餘額之機會，此於高速行駛之公路
    上尤其明顯，是若駕駛人行駛於採用電子收費設備之上開地
    點不依規定繳費，是否仍一致認定其確有不繳費之故意及具
    有規範違反性，已非無疑。據此，本於上開條例第27條第1
    項汽車行駛於應繳費之公路應繳納之通行費及第56條第2 項
    在道路收費停車處所停車應繳納之停車費均屬公法上金錢給
    付義務之特質，於該條例第27條第1 項在非人工收費之電子
    設備收費情形，未及比照同條例第56條第2 項修正為「通知
    駕駛人補繳．．逾期再不繳納」前，仍應作相同之解釋，即
    認在行駛於應繳費並使用電子收費設備之上開處所此特殊情
    形下，該條例第27條第1 項之「不依規定繳費」應解釋為「
    經通知補繳後逾期仍未繳納」之行為。是汽車所有人、駕駛
    人在經通知補繳期限前，是否有「汽車行駛於應繳費之公路
    不依規定繳費」之違規事實，仍屬不確定狀態，警察機關尚
    無舉發權，應於補繳期限屆滿後仍未補繳費用，其違規行為
    方屬成立。
五、復按公路法第24條第2 項授權交通部訂立之公路通行費徵收
    管理辦法及交通部臺灣區○道○○○路局電子收費申裝及欠
    費追繳作業注意事項第5 、13、17點規定：「用路人辦理車
    內設備單元之申裝，須為車輛所有人，並備齊營運單位指定
    之證件至指定之申裝點，繳納相關費用後，辦理車內設備單
    元之裝設。申請人非車主本人者，由申請人持車輛行車執照
    及申請人身分證明文件，並出具由車主簽立之代辦委託書辦
    理。」、「車輛不依規定繳納通行費，營運單位之自動收費
    系統應將該用路人車輛之車種、牌照號碼、通行時間、地點
    、行駛方向等予以記錄並照相或錄影存記。營運單位應依本
    局查明之車籍資料，製發『補繳通行費及作業處理費通知單
    』，追繳通行費並加收作業處理費用。但因系統因素致無法
    完成扣款交易者，不另收作業處理費。前項作業處理費用指
    用路人每次不依規定繳費，所應加收之作業處理費用，包含
    車籍資料查詢費、照片費、帳單列印費、掛號郵資費、人工
    作業處理費及繳款手續費等，由本局核定及由營運單位公告
    之。」、「用路人應依『補繳通行費及作業處理費通知單』
    所列金額及繳費期限完成補繳，逾補繳期限截止日未繳納者
    ，依法舉發。」，因此，關於汽車行駛於應繳納通行費之國
    道高速公路未依規定繳納，應由營運單位即遠通電收股份有
    限公司寄發補繳通行費通知單通知用路人（依上開規定係指
    汽車所有人）補繳通行費，逾期未繳納者，再移送警察單位
    依道路交通管理處罰條例第27條第1 項規定依法舉發之。然
    依上開道路交通處罰條例第27條所定之受處分人，非僅係「
    汽車所有人」而已，尚包括違規行為人即「駕駛人」在內，
    故上開「交通部臺灣區○道○○○路局電子收費申裝及欠費
    追繳作業注意事項」漏未規定對於駕駛人寄發補繳通行費通
    知單駕駛人補繳通行費，惟基於平等原則，對於汽車所有人
    既有上開通知義務，則對於駕駛人亦不能解免此項通知之義
    務。
六、經查：
  (一)本件車牌號碼為507-CS號營業一般小客車登記所有人為榮民
    計程車服務中心乙節，有卷存車號查詢汽車車籍1 紙可證。
    又異議人駕駛上開營業一般小客車，於附表所示之通過時間
    、地點通過電子收費車道未繳費乙節，除為異議人所不爭執
    外，並有卷存採證照片影本7 幀可證。
  (二)又遠通電收股份有限公司所寄發補繳通行費通知單係對汽車
    所有人「榮民計程車業服務中心」及其所在地「台北市○○
    路○ 段1 號1 樓」為送達，並非對異議人為送達乙情，有卷
    存國內各類掛號郵件查單、掛號郵件簽收（收據）清單在卷
    可稽，而本件原處分機關係以駕駛人即異議人為受處分人，
    亦有卷存如附表各該編號所示之裁決書可查，是本件既未合
    法通知駕駛人即異議人補繳，則異議人是否有「汽車行駛於
    應繳費之公路不依規定繳費」之違規事實，仍屬不確定狀態
    ，原處分機關自無從裁罰，是異議人之異議即有理由，自應
    由本院予撤銷原處分。
七、應依道路交通管理處罰條例第87條第2 項，道路交通案件處
    理辦法第20條前段，裁定如主文。
中    華    民    國    98    年    12    月    16    日
                    交通法庭    法  官  曾吉雄
以上正本證明與原本無異。
如不服本裁定應於收受送達後五日內向本院提出抗告書狀敘述抗
告之理由抗告於台灣高等法院高雄分院。
中    華    民    國    98    年    12    月    16    日
                                書記官  林祥玉
附表：
┌──┬──────┬──────┬───────┬───────┐
│編號│違規時間    │通過時間、地│舉發單位      │裁決日期及字號│
│    │            │點          ├───────┤              │
│    │            │            │舉發通知單編號│              │
├──┼──────┼──────┼───────┼───────┤
│ 1  │            │98年1 月13日│國道公路警察局│98年8月10日（ │
│    │98年2 月26日│22時27分許  │第一警察隊汐止│屏監違字第裁82│
│    │            │汐止收費站北│分隊          │-ZAP016251）  │
│    │            │6 車道      ├───────┤              │
│    │            │            │ZAP016251     │              │
├──┼──────┼──────┼───────┼───────┤
│ 2  │98年2 月26日│98年1 月13日│國道公路警察局│98年8 月10日（│
│    │            │16時28分許  │第一警察隊泰山│屏監違字第裁82│
│    │            │泰山收費站北│分隊          │-ZAQ080948）  │
│    │            │10車道      ├───────┤              │
│    │            │            │ZAQ080948     │              │
├──┼──────┼──────┼───────┼───────┤
│ 3  │98 年2月26日│98年1 月11日│同上          │98年8 月10日（│
│    │            │21時39分許  ├───────┤屏監違字第裁82│
│    │            │泰山收費站南│ZAQ080882     │-ZAQ080882 ） │
│    │            │12車道      │              │              │
├──┼──────┼──────┼───────┼───────┤
│ 4  │98年2 月26日│98年1 月13日│同上          │98年8 月10日（│
│    │            │14時47分許  ├───────┤屏監違字第裁82│
│    │            │泰山收費站南│ZAQ080942     │-ZAQ080942 ） │
│    │            │12車道      │              │              │
├──┼──────┼──────┼───────┼───────┤
│ 5  │98年3 月11日│98年1 月21日│同上          │98年8 月10日（│
│    │            │17時38分許  ├───────┤屏監違字第裁82│
│    │            │泰山收費站南│ZAQ081222     │-ZAQ081222 ） │
│    │            │11車道      │              │              │
│    │            │            │              │              │
├──┼──────┼──────┼───────┼───────┤
│ 6  │98年3 月11日│98年1 月16日│同上          │98年8 月10日（│
│    │            │23時14分許  ├───────┤屏監違字第裁82│
│    │            │泰山收費站南│ZAQ081052     │-ZAQ081052 ） │
│    │            │11車道      │              │              │
│    │            │            │              │              │
├──┼──────┼──────┼───────┼───────┤
│ 7  │98年3 月11日│98年1 月16日│同上          │98年8 月10日（│
│    │            │23時47分許  ├───────┤屏監違字第裁82│
│    │            │泰山收費站北│ZAQ081053     │-ZAQ081053 ） │
│    │            │10車道      │              │              │
│    │            │            │              │              │
└──┴──────┴──────┴───────┴───────┘


司法院資訊處製作；財團法人民間司法改革基金會備份。
